臺灣臺中地方法院刑事判決           100年度重訴字第1987號
公  訴  人  臺灣臺中地方法院檢察署檢察官
被      告  昌炎
指定辯護人  朱逸群律師
上列被告因殺人案件，經檢察官提起公訴（100年度偵字第12894
、13898號），本院判決如下：
    主    文
昌炎傷害人之身體，因而致人於死，處有期徒刑拾貳年。
    事    實
一、昌炎居住在臺中市西屯區大河一巷12號，經常至附近臺中
    市西屯區大河一巷5弄5之1號之「觀玄堂」（下稱「觀玄堂
    」）與人喝酒。民國100年5月22日22時許，昌炎與林再盛
    、楊永言、曾本發、盧怡婷等人一同在「觀玄堂」騎樓喝酒
    、聊天，其間因林再盛數度表示其欲帶盧怡婷出去睡覺，
    昌炎則回稱盧怡婷是其女友，為何你要帶她出去睡覺等語，
    兩人因之發生口角爭執，旋林再盛又以昌炎沒有膽量等言
    詞相激，昌炎聞言感覺受辱，即基於傷害他人身體之犯意
    ，自坐位站起，以其右手手肘撞林再盛胸部，林再盛見狀即
    與昌炎互推拉扯，並將昌炎之手推開，致昌炎重心不
    穩向後傾跌。昌炎跌倒後大怒，此際雖已飲酒多時，然尚
    未至無知覺、無意識力、無自制判斷力致無法辦識其行為違
    法或欠缺依其辯識而行為，或致上開能力顯著降低之程度，
    承前傷害犯意，隨手拿起身旁「觀玄堂」所有之木椅1張（
    高度84公分，椅背長約41.5公分，椅腳4支均長約42.5公分
    ，椅座長度40公分，寬度37.5公分），朝林再盛之腰部揮擊
    ，致該木椅散開，此際在旁之楊永言立即上前拉住昌炎，
    並動手搶下該木椅以制止昌炎繼續毆打林再盛（楊永言於
    搶下該木椅之過程中，其第9節肋骨因遭昌炎所持椅子不
    慎擊中骨折），同時間，林再盛因腰部遭昌炎所持木椅擊
    中不適，乃一路避走至觀玄堂斜對面之臺中市西屯區大河一
    巷7之1號騎樓前。詎昌炎掙脫楊永言之雙手後，隨即再拿
    起身旁同屬「觀玄堂」所有之另張同樣規格木椅，持該木椅
    追至林再盛所在之上開臺中市西屯區大河一巷7之1號騎樓，
    其主觀上雖無致林再盛於死之故意，然客觀上應能預見人體
    之胸部及腹部均有重要臟器，如以堅硬、厚實之木椅重擊毆
    打人上開部位，倘未對於力道及部位加以注意，可能發生致
    人於死之結果，在飲酒後怒氣未消之情況下，疏未預見此死
    亡之結果，承前傷害犯意，接續持上開木椅自上而下揮擊林
    再盛之胸部、腹部及四肢等處多次，該木椅並因之散開，致
    林再盛受有左側後枕部頭皮出血、腹部左外側挫傷、兩側肩
    胛挫傷、左後側胸壁及肋間外傷出血、左側肺臟撕裂傷、左
    胸腔大量出血（左肺呈塌陷狀）、左側橫隔膜出血、左側第
    8 、9根肋骨骨折、兩外側腹壁皮下層出血、腸繫膜動、靜
    脈破裂、腸道撕裂傷、小腸破裂、右側腸髂動脈撕裂傷出血
    、後腹腔及腹腔內出血、右側腎臟挫傷出血、兩側腎臟周圍
    軟組織出血、胃壁外層淺層撕裂傷、胃內出血、四肢多處擦
    挫傷、左腰側挫傷、左臀部挫傷等傷害而倒地，昌炎見林
    再盛倒地後即逕自返回「觀玄堂」，未久，林再盛即被發現
    昏迷倒臥在臺中市西屯區大河一巷7之1號騎樓，經送醫急救
    ，仍於翌日（23日）凌晨4時18分許，因胸腹部鈍器傷併大
    量出血引起之出血性休克死亡。嗣於100年5月23日上午5時
    30分許，昌炎始為警在其臺中市西屯區大河一巷12號住處
    拘提到案，並扣得昌炎為上開行為時所穿著之藍色短袖上
    衣、藍色牛仔短褲各1件；另在「觀玄堂」前右側路邊及臺
    中市西屯區大河一巷7之1號房屋左側路邊，分別扣得昌炎
    持以毆打林再盛之已散裂木椅椅座、椅腳。
二、案經臺灣臺中地方法院檢察署檢察官相驗後自動簽分及被害
    人之妻游素瓊訴由臺中市政府警察局第六分局報告同署檢察
    官偵查起訴。
    理    由
壹、證據能力部分：
一、現行刑事訴訟法關於「鑑定」之規定，除選任自然人充當鑑
    定人外，另設有囑託機關鑑定制度。卷附之內政部警政署刑
    事警察局100年6月16日刑醫字第1000069992號鑑定書，係屬
    檢察機關概括授權司法警察（官）送請鑑定機關實施鑑定（
    法務部92年9月1日法檢字第0920035083號函參照）。本院審
    酌該鑑定機關基於其專業職能及經驗所為之鑑驗，做成書面
    紀錄，其憑信性已具相當之擔保，鑑定過程亦核無何違法或
    不當之情事，且鑑定機關依刑事訴訟法第206條所出具之上
    揭鑑定書，屬刑事訴訟法第159條第1項規定中之「法律另有
    規定」，依該條規定之反面解釋，屬傳聞證據之例外，自有
    證據能力。
二、次按除刑事訴訟法第159條之1至第159條之3之情形外，下列
    文書亦得為證據：「一、除顯有不可信之情況外，公務員職
    務上製作之紀錄文書、證明文書。二、除顯有不可信之情況
    外，從事業務之人於業務上或通常業務過程所須製作之紀錄
    文書、證明文書。三、除前二款之情形外，其他於可信之特
    別情況下所製作之文書」，刑事訴訟法第15 9條之4定有明
    文。而刑事訴訟法第159條之4第2款所稱從事業務之人於業
    務上或通常業務過程所須製作之紀錄文書、證明文書，因係
    於通常業務過程不間斷、有規律而準確之記載，且大部分紀
    錄係完成於業務終了前後，無預見日後可能會被提供作為證
    據之偽造動機，其虛偽之可能性小，除非該等紀錄文書或證
    明文書有顯然不可信之情況，否則有承認其為證據之必要。
    醫院診斷證明書係病患就診或就醫，醫師就其診斷治療病患
    結果，所出具之證明書。醫師法第17條規定，醫師如無法令
    規定之理由，不得拒絕診斷書之交付。醫師係從事醫療業務
    之人，病患如純為查明病因並以接受治療為目的，而到醫療
    院所就醫診治，醫師於例行性之診療過程中，對該病患所為
    醫療行為，於業務上出具之診斷書，屬於醫療業務上或通常
    醫療業務過程所製作之證明文書，自該當於上開條款所指之
    證明文書（最高法院95年度臺上字第5026號判決要旨參照）
    。查卷附之有關被害人林再盛經送醫急救，醫師所製作有關
    其傷勢之中國醫藥大學附設醫院診斷證明書、法醫參考病歷
    摘要，固屬被告以外之人於審判外之書面陳述，然此係劉明
    權受傷後，經送醫急救，由醫師本於其專業知識為其進行醫
    療行為後，於此業務上而製作前述診斷證明書及病歷，具有
    相當之中立性，且對劉明權因此所受傷害致死亡之待證事項
    均具有相當關聯性，並無顯不可信之情況，依刑事訴訟法第
    159條之4第2款規定，自有證據能力。另卷附刑事案件證物
    採驗紀錄表、刑案現場測繪圖、職務報告以及臺灣臺中地方
    法院檢察署相驗筆錄、相驗屍體證明書、法醫驗斷書、解剖
    筆錄、解剖報告書，為公務員職務上製作之紀錄文書、證明
    文書（最高法院97年度台上字第2526號判決意旨參照），並
    無證據證明有何「顯不可信之情況」，被告及指定辯護人亦
    不爭執其證據能力，且對本案被告被訴案件之待證事項具有
    相當關聯性，依刑事訴訟法第159條之4第1款之規定，應有
    證據能力。
三、按「被告以外之人於偵查中向檢察官所為之陳述，除顯有不
    可信之情況者外，得為證據」，刑事訴訟法第159條之1第2
    項定有明文。此乃立法者以刑事訴訟法規定檢察官代表國家
    偵查犯罪、實施公訴，依法有訊問被告、證人、鑑定人之權
    ，且實務運作時，偵查中檢察官向被告以外之人所取得之陳
    述，原則上均能遵守法律規定，不致違法取供，其可信性極
    高，為兼顧理論與實務為由，而對「被告以外之人於偵查中
    向檢察官所為之陳述」，例外設定其具備非顯不可信之要件
    時，得為證據。本件證人楊永言、曾本發、盧怡婷、蔡春梅
    於偵查中向檢察官所為之陳述經具結部分，查無顯不可信之
    情形存在，且被告及其指定辯護人均表示同意上開審判外之
    陳述作為本案證據，依上說明，上開證人於偵查中之證言均
    具證據能力。
四、按被告以外之人於審判外之言詞或書面陳述，除法律有規定
    者外，不得作為證據；又被告以外之人於審判外之陳述，雖
    不符前4條之規定，而經當事人於審判程序同意作為證據，
    法院審酌該言詞陳述或書面陳述作成時之情況，認為適當者
    ，亦得為證據。當事人、代理人或辯護人於法院調查證據時
    ，知有第159條第1項不得為證據之情形，而未於言詞辯論終
    結前聲明異議者，視為有前項之同意，刑事訴訟法第159 條
    第1項、第159條之5分別定有明文。查本案證人楊永言、曾
    本發、盧怡婷於警詢時之證述及其他具傳聞性質之供述證據
    ，被告及其指定辯護人於本院審理中均不爭執其證據能力，
    復未於言詞辯論終結前聲明異議，自應視為同意上開證據資
    料作為本案證據。本院審酌上開證據資料作成時之情況，並
    無違法不當及證明力明顯過低之瑕疵，認為以之作為證據應
    屬適當，揆諸前開刑事訴訟法第159條之5規定，前揭證據資
    料均有證據能力。
五、卷附之照片以及酒精測定值列印表，均係以機械之方式所留
    存之影像，並非依憑人之記憶再加以轉述而得，並非供述證
    據，並無「傳聞證據排除法則」之適用，復無證據證明有何
    偽造、變造或違法取得之情事，且均與本件傷害致死事實具
    關聯性，自有證據能力。
六、扣案之藍色短袖上衣、藍色牛仔短褲各1件、已散裂之木椅
    椅座、椅腳等物，係以物件之存在及其呈現之狀態為證據資
    料，性質上屬物證而非供述證據，並無傳聞法則之適用，又
    被告及其指定辯護人於本院審理時對於警員查扣之過程均未
    表異議，屬員警依法定程序合法所扣得之物，復與本案犯罪
    事實具有關聯性，依法自得作為證據。
貳、實體部分：
一、訊據被告昌炎固坦承有於上開時、地，與被害人林再盛為
    盧怡婷而爭吵，並因被害人林再盛出言譏諷其無膽量，乃持
    木椅毆打死者，並承認有傷害致死之行為，惟仍辯稱：因為
    被害人罵伊沒有「懶叫」（台語），聽了覺得很生氣，才站
    起來打他，後來我往後跌倒，之後的事情就不清楚；一開始
    我跟被害人吵架的情形記得，但是很模糊，從跌倒之後，怎
    麼起來的，都忘記了，我有無拿椅子也不記得了，連當時怎
    麼跌的還是被推的，都不知道，怎麼回家睡覺也都不知道云
    云。其選任辯護人並為之辯護以：被告自案發當日上午即開
    始飲酒，至案發時已飲用大量酒精，是被告於毆打被害人時
    已失去客觀之判斷能力，而處於心神耗弱之狀態等語，惟查
    ：
  (一)關於被告與被害人林再盛於上開時、地爭吵，以及被告如何
    持木椅接續毆打被害人之犯罪情節：
  1.證人楊永言於100年5月23日警詢時證稱：我於5月22日20時
    至21時許，帶林姓男子到「觀玄堂」喝酒，晚間22時許，看
    見溫姓男子與林姓男子發生口角，起先由溫姓男子用手毆打
    林姓男子胸膛，過沒多久他們開始出手互毆，溫姓男子手上
    拿著1張座椅，剛好我在旁邊，我一手要將溫姓與林姓男子
    隔開，我想要搶下椅子時，溫姓男子小不心打到我身上，我
    馬上出手將椅子拿下來，但溫姓男子又從旁邊拿了另1張椅
    子，就從大河一巷5弄5-1號的騎樓開始與林姓男子互毆到對
    面（大河一巷7-1號），再來我就不知道情形，過沒多久聽
    到有人說有一位男子倒臥在大河巷7-1號前，伊過去看是何
    人，發現是與我一起喝酒的林姓男子等語（相驗卷第25-27
    頁）；另於同日之偵查中結證：昨天晚上約8、9點開始與被
    告及死者等人在觀玄宮走廊喝酒，在場一起喝酒共約有5、6
    人，大家一起聊天，他們兩個喝完酒之後，彼此講的話互相
    刺激對方，互相聽不爽，他們是為了盧怡婷的事情鬧翻，他
    們喝完酒之後，都有說要帶盧怡婷去睡覺，兩個就發生衝突
    ，一開始溫昌炎用手毆打林再盛的胸部，然後兩個就互毆拉
    扯，我在旁邊勸架，溫昌炎拿起觀玄宮的一張木椅，有打到
    林再盛，我就趕快把木椅搶起來，溫昌炎又去拿另一張木椅
    ，又繼續打林再盛，打到觀玄宮對面去，因為我要搶下溫昌
    炎拿的木椅時，有被木椅撞到肚子邊，我就很痛，蹲在地上
    ，所以後續他們打鬥的情形，我就沒有看到，隔約幾分鐘就
    有人說林再盛倒在對面那邊，就趕緊打119等語（相驗卷第1
    17－118頁）；復於100年9月5日在本院結證稱：「（問：當
    天被告、死者為何爭吵？）突然間發生的，講一句、應一句
    就吵起來。死者說要帶小嵐（即盧怡婷）出去唱歌、幹嘛的
    ，被告說小嵐是他逗陣的（台語），小嵐又手牽被告的手，
    然後2人他一句、他一句就吵起來。我記得好像死者要帶小
    嵐出去，被告說那是我逗陣的，你為何要帶她出去？死者不
    知道應一句什麼，被告就生氣站起來出手打死者，好像打死
    者頭臉部。死者回手，被告向後跌倒，爬起來之後才拿廟裡
    的木椅，要打死者，但是沒有打到，我搶下椅子之後，被告
    又拿另一張一樣的木椅，要打死者。因為他拿第一張椅子要
    打死者時，有傷到我，我疼痛就閃到旁邊坐在廟的椅子，所
    以被告拿第二張椅子要打死者的部份，我就沒有看到，這部
    分曾本發有看到。小嵐當時說她有去廚房，她後來有再出來
    ，至於她看到哪個部分我不知道。我自己第九節肋骨被被告
    打斷，我自己很痛，所以後面我就沒有看到了。」、「( 問
    ：你剛才說，死者與被告吵架後，被告站起來用手打死者頭
    臉部，但是你在警詢時說，他用手打死者胸部，與你今日所
    述部位不同？）應該以警詢所述為準，當時距離案發時間較
    近。」、「（問：你在偵查中說，被告拿第一張椅子打時，
    有打到林再盛，你趕快搶下椅子，然後被告拿第二張椅子繼
    續打。但是你剛才說第一張椅子沒有打到林再盛，打到你。
    第一張椅子是否打到林再盛？）應該是之前說得比較對，我
    現在沒有記那麼多了。」、「（問：被告拿第二張椅子打死
    者時，跑到對街繼續打的部份，你是否知道？）我不知道，
    他如何過馬路我也不知道。」等語明確（本院卷第56頁背面
    -57頁、58頁背面）。核證人楊永言於警詢、偵訊所證情節
    均相符合，於本院審理時所證關於被告一開始毆打被害人之
    部位以及被告在「觀玄堂」持第1張木椅毆打被害人時是否
    有打到等細節問題雖稍有歧異，惟衡之證人楊永言已年近65
    歲，其於本院作證時距離案發之日已3個多月，對於部分細
    節未能清楚記憶，核屬常情，況經本院告以上開歧異處，證
    人楊永言亦表示應以案發翌日所作警、偵訊筆錄之內容較為
    正確，是其歷次之證言堪認相符合，應屬可信。
  2.又證人即案發時在場之曾本發於100年5月23日警詢時證稱：
    我於100年05月22日22時30分許，在我家附近的觀玄宮與人
    泡茶聊天，大約在22時41分左右發現林再盛與人在打架，隨
    後就通報110到場處理，現場只有一名男子與死者打架，我
    只知道他的外號"溫ㄟ"，大約四十多歲，他有手持觀玄堂裏
    面的木椅打，死者是空手；一開始是溫昌炎與林再盛因為一
    名女子的因素而起口角爭執，接著另一名在場人楊永言過去
    勸架，我看到溫昌炎先用手肘撞林再盛的胸部，死者就還手
    ，溫昌炎隨後就拿起木椅打林再盛的腰部，接著楊永言又拉
    住溫昌炎，溫昌炎掙脫後再衝向林再盛拿木椅打他的頭及身
    體，林再盛就倒在地上；溫昌炎與林再盛鬥毆大約有兩分鐘
    左右，當時死者以及溫昌炎都有飲酒，他們是因為一名叫做
    盧怡婷的女子而發生口角等語（相驗卷第39-41頁）；另於
    同日偵查中結證：他們為了盧怡婷而大聲爭吵，楊永言在旁
    邊勸架，溫昌炎很兇，用手肘撞林再盛的胸部，林再盛也出
    手撥過去，溫昌炎就拿旁邊的木椅，打林再盛的腰部，揚永
    言搶下木椅，但是抓不住溫昌炎，溫昌炎又繼續拿木椅打林
    再盛的頭部、身體等處，楊永言也被打到腰部，溫昌炎是追
    打林再盛，有追到對面去，我看到林再盛被溫昌炎打到倒在
    地上等語（相驗卷第頁121-122頁）；再於100年9月5日在本
    院結證稱：「（問：被告與死者為何發生爭執？爭執情形如
    何？）我比較不知道，不知道什麼原因在爭吵，我坐在旁邊
    ，他們二人在爭吵，然後就打架起來。他們吵架是跟小嵐有
    點關係，我聽到一些些，我知道他們有些交友的問題，死者
    說要帶小嵐出去，被告與小嵐坐在一起，被告就很生氣，我
    忘記被告說什麼，我沒有很認真聽他們講，二人大聲吵架十
    幾分鐘。」、「（問：被告是空手還是拿東西？）一開始被
    告用手機敲桌，然後站起來就動手，被告用右手手肘撞林再
    盛胸部，當時林再盛也是站起來，然後林再盛就把被告的手
    推開，被告拿起旁邊我所坐的木椅，因為當時我剛好站起來
    ，先往林再盛肚子敲打下去，我有看到他打到他的肚子，然
    後楊永言有出面阻止他，楊永言也有搶下被告手中的木椅，
    被告立即拿另一個人坐的木椅，打林再盛頭部，林再盛就倒
    地，我就去叫救護車。」、「（問：被告只有打林再盛肚子
    、頭部二下嗎？）被告拿我所坐的椅子打死者肚子二下後，
    楊永言就把這張椅子搶下來，當時椅子有散開壞掉，楊永言
    叫被告不要再打，結果被告拿一個胖胖女子所坐椅子，接著
    打死者，我看到他打頭部，約有三下，林再盛倒在觀玄堂的
    騎樓，然後我叫救護車，然後觀玄堂的人叫我趕快走，怕會
    被被告打。」、「（問：死者被打時，有無逃跑？死者是否
    被追打？）有，林再盛跑到舊貨車那裡，與泡茶處對角，距
    離一個馬路，馬路約二台貨車的寬度，我說的舊貨車就是在
    泡茶地點的斜對面，被告是跑到對面舊貨車的騎樓那裡打死
    者，我剛才說的打了死者頭部約三下，就是在那裡打的。騎
    樓的部份是第一張椅子，被告拿第二張椅子時，死者已經跑
    到對面的騎樓，被告追過去繼續打他，我有看到被告打死者
    ，但是死者被車擋住，我只有看到被告拿椅子在打他，因為
    被告舉起椅子從高處往下打的動作，所以我認為他是打他的
    頭部。」、「（問：死者回手打到被告幾下？）我沒有注意
    看。但是死者回手的時候，被告有向後跌倒，起來之後，就
    拿椅子開始砸向死者。」、「（問：你剛才說，被告拿第二
    張椅子繼續打死者，他打的時候，是在路上邊追邊打或是追
    到對面騎樓時才開始打？）追到對面騎樓才開始打，在路上
    並沒有打。」、「（問：被告是否都是用木椅打死者？是否
    用手打？）死者都是空手，被告都用木椅打死者，沒有看到
    他用手打。」、「（問：是否注意到，死者跑到對面騎樓時
    ，他人是站著還是倒地還是蹲著？）他人好像很累、很痛苦
    ，我看到他跑到對面有半蹲的樣子。」、「（問：就你所見
    ，在對面騎樓那裡，被告拿來打死者的第二張椅子是否有散
    開？是的。」等語明確（本院卷第51頁背面至第55頁背面）
    。證人曾本發於本院所證關於被告持第2張椅子毆打被害人
    之地點，雖一度誤稱係在「觀玄堂」騎樓處，惟其於公訴人
    詢其死者被打時，有無逃跑之問題時，明確陳稱被害人林再
    盛遭被告持第1張木椅毆打腰部後，即狀似痛苦、疲累地跑
    至對面騎樓，且被告亦係在該處再度持第2張木椅毆打被害
    人林再盛，此部分所證核與其於偵查中所證被告有追到對面
    去，以及證人楊永言偵查中所證當時被告係打到「觀玄堂」
    對面去之說詞相吻合，證人曾本發此部分所證應屬實在，爰
    依此認定被告持第2張木椅毆打被害人之地點係在「觀玄堂
    」斜對面之臺中市西屯區大河一巷7之1號騎樓。又公訴人雖
    依證人曾本發於警詢、偵訊時所言，認被告持第2張木椅毆
    打死者時，係朝其「頭部」、胸部、腹部與四肢等處重擊毆
    打，惟依證人曾本發上開所證，被害人林再盛跑到對面騎樓
    後，因被車擋住，故其僅看到被告拿椅子在打被害人，且因
    被告係舉起椅子從高處往下打的動作，所以其始認為被告是
    打被害人林再盛之頭部，顯然證人曾本發當時所在位置根本
    無法看到被害人林再盛，其前所證被告有朝死者頭部毆打乙
    節，係其主觀之臆測。此觀諸卷附被害人解剖報告書關於頭
    部之敘述，就被害人屍體外觀，係記載：「頭面頸部：頭部
    左側後枕部有2處擦挫傷。顏面部外表無明顯外傷。兩眼結
    膜呈蒼白狀，瞳孔呈放大狀。口部及頸部外表無明顯外傷」
    ，另就解剖觀察結果，則記載「頭部：左側後枕部頭皮局部
    出血，大小4.5×3.5公分及3×2.5公分。顱骨無骨折，呈厚
    實狀。無硬腦膜上或下出血、無蜘蛛膜下腔出血。大腦小腦
    無外傷出血」，可知被害人林再盛之頭部，僅左側後枕部受
    有傷害，衡情，倘被告確有持扣案之堅實木椅朝被害人頭部
    重擊多次，被害人之頭部斷不可能僅受有左側後枕部頭皮局
    部出血之擦挫傷，而無任何其他頭部骨折或出血狀況發生，
    是就被害人林再盛頭部受傷情狀觀察，可信證人曾本發於本
    院所證其前稱被告有毆打被害人林再盛頭部乙節，係自己之
    臆測等語，應堪採信，而公訴意旨認被告持第2張木椅毆打
    被害人時，有朝被害人頭部重擊部分，核與上開證據並不相
    符，自難為此認定。
  3.再者，證人盧怡婷於100年5月23日警詢時證稱：我在臺中市
    西屯區大河一巷5號「觀玄堂」裏面洗碗，因聽到外面在叫
    囂說有人打架所以叫我趕快報警，當我出來門口時外面有很
    多人在場，我有看到溫姓男子拿木製椅子在追打該男子，我
    大聲制止溫姓男子，溫姓男子不聽所以我才回去屋裡打電話
    報警，只有溫姓男子一人毆打該男子持觀玄堂所有之木製椅
    子等語(相驗卷第33頁)，另於同日偵查中結證：昨天晚上他
    們大約晚上8、9點開始喝酒，我在場的時候，他們還沒有吵
    起來，只是都有拿我開玩笑，說要約我去哪裡睡等等，我沒
    有理他們就去觀玄宮的廚房洗碗，後來平時和「觀玄堂」宮
    主莊登貴在一起的女子阿梅，對我說外面有人打架，叫我趕
    快出來，我就走出去，看到溫昌炎拿木椅打林再盛，是追著
    林再盛打，打哪裡我沒有注意看，是在「觀玄堂」對面那邊
    追打，我就打電話110、119報警，然後就沒有繼續看了等語
    （相驗卷第125頁），核其前後所證大致相符，亦與證人楊
    永言、曾本發所證被告持木椅打被害人之基本事實吻合，亦
    堪採信。
  4.本案經員警在被害人林再盛倒地現場即臺中市西屯區大河一
    巷7之1號騎樓地面之殘留血跡處、扣案被告行為時穿著之藍
    色短袖上衣以及被害人林再盛之口腔，均以棉棒採集ＤＮＡ
    送內政部警政署刑事警察局鑑定結果，採自前揭殘留血跡處
    之ＤＮＡ—ＳＴＲ型別與被害人林再盛之ＤＮＡ型別相符，
    有卷附刑事案件證物採驗紀錄表、現場採證照片12張、內政
    部警政署刑事警察局局100年6月16日刑醫字第1000069992號
    鑑定書可稽（見相驗卷第95-107、181頁、警卷第39-40頁）
    ，足認被告確有在該處毆打被害人林再盛。
  5.此外，並有刑案現場測繪圖2份、現場照片26張附卷可稽(相
    驗卷第55-81頁、警卷第161頁)，且有扣案之被告行為時所
    穿藍色短袖上衣、藍色牛仔短褲各1件以及被告持以毆打被
    害人林再盛之已散裂木椅椅座、椅腳可資佐證。而經「觀玄
    堂」提供與扣案已散裂木椅同款之木椅供為測量，其規格為
    高度84公分，椅背長約41.5公分，椅腳4支均長約42.5公分
    ，椅座長度40公分，寬度37.5公分乙節，亦有移送機關員警
    100年7月6日職務報告暨測量照片12張(警卷第145、149-159
    頁)附卷可參。
  (二)被害人林再盛因遭被告毆擊致腹部鈍傷合併休克、腸繫膜動
    脈破裂、靜脈破裂、小腸破裂等傷害，於100年5月22日23時
    1分許，經送中國醫藥大學附設醫院急救，於翌日凌晨4時18
    分，因出血性休克而死亡乙節，經檢察官督同法醫相驗無訛
    ，有卷附之中國醫藥大學附設醫院法醫參考病歷摘要、中國
    醫藥大學附設醫院診斷證明書各1份、相驗筆錄、臺灣臺中
    地方法院檢署法醫驗斷書、相驗照片9張附卷可參（相驗卷
    第47、49、129-133、185~193、195頁）；又被害人之遺體
    經解剖檢驗，被害人之左側後枕部有2處局部出血、腹部外
    表左外側有挫傷、兩側肩胛部外表挫傷、左後側胸壁及肋間
    外傷出血、左側肺臟撕裂傷，造成左胸腔大量出血，左肺呈
    塌陷狀、左側橫隔膜出血、左側第8、9根肋骨骨折、兩外側
    腹壁皮下層出血、腸繫膜撕傷（動、靜脈破裂）、腸道撕裂
    傷、右側腸髂動脈撕裂傷出血，以上傷口造成後腹腔及腹腔
    內出血，右側腎臟挫傷出血、兩側腎臟周圍軟組織出血、胃
    壁外層淺層撕裂傷、四肢多處擦挫傷，最後因出血性休克而
    死亡，亦有解剖筆錄、解剖報告書、相驗屍體證明書及照片
    74張附卷可稽（見相驗卷第175-177、179頁、100年度偵字
    第12894號卷第41-55頁）。而依上開解剖報告書所載，被害
    人係因胸腹部鈍器傷併大量出血引起休克死亡，足認被害人
    林再盛係因被告接續持木椅擊毆其胸、腹部位，致其大量出
    血引起出血性休克而導致死亡之結果，則被告持木椅毆打被
    害人林再盛身體之行為，與被害人林再盛出血性休克死亡間
    有相當因果關係，已然無疑。
  (三)公訴意旨雖認被告係基於殺人之不確定犯意，持上開木椅接
    續毆打被害人之頭部、胸部、腹部等部位，致被害人不支倒
    地，經送醫急救後死亡，因認被告涉犯刑法第271條第1項殺
    人罪嫌。經查：
  1.按「殺人必有其動機或原因，而殺人與傷害人致死之區別，
    端視加害人有無殺意以為斷，加害人所持兇器及被害人受傷
    部位是否致命要害及其傷痕之多寡、輕重情形，均得為審究
    其有無殺意參考資料；「刑法上殺人罪之成立，須行為人主
    觀上具有殺人之故意。所謂殺人之故意，指戕害他人生命之
    惡意而言；此項犯意之形成，通常有其原因、目的或動機」
    ；「殺人與傷害之區別，自以有無殺意為斷，審理事實之法
    院，應就案內一切證據，詳查審認，視其犯罪之動機、殺傷
    之次數、所殺傷部位、傷勢程度、犯後態度等綜合判斷，俾
    為認定」；「刑法上殺人罪與傷害人致死罪之區別，本視加
    害人有無殺意為斷，被害人所受之傷害程度，固不能據為認
    定有無殺意之唯一標準，但加害人之下手情形如何，及下手
    加害時有無死亡之預見，於審究犯意方面，仍不失為重要參
    考資料」；刑法上之殺人既遂或未遂罪與傷害致人於死或傷
    害致人於重傷罪之區別，應以加害人是否具有殺人之故意為
    斷。如加害人具有殺人之故意，而結果致被害人死亡或重傷
    者，依法固應論以殺人罪或殺人未遂罪。如加害人僅有傷害
    他人之故意，而結果縱致被害人死亡或重傷，依法除應論以
    傷害致人於死罪或傷害致人於重傷罪外，該加害人既無殺人
    之故意，即不應遽依殺人罪或殺人未遂罪相繩（最高法院76
    年度台上字第5104號、89年度台上字第1051 號、85年度台
    上字第5611號、78年度台上字第1988號、78年度台上字第53
    16號判決意旨參照）。
  2.被告辯稱其與被害人林再盛於案發當日僅係第二次見面，彼
    此並無糾紛仇恨等語，核與證人即當日在觀玄堂屋內之蔡春
    梅偵查中結證：林再盛我只看過他來過觀玄堂兩次而已，沒
    有聽說他與昌炎有何糾紛仇恨等語相符，足認被告上開所
    辯非虛。而互核證人楊永言、曾本發、盧怡婷上開所證兩人
    衝突經過，本件被告與被害人林再盛係飲酒後為盧怡婷爭風
    吃醋而生口角，復進而互相推打，被告並於遭被害人林再盛
    推手倒地後，憤而持木椅攻擊被害人，業如前述，則以雙方
    當日僅係第二次見面，並無深仇大恨，當日既係酒後偶發互
    起爭執，被告縱不滿被害人林再盛之譏諷言詞及將之推倒等
    舉措，有加以制止、還擊之動機，然衡情斷無僅因此細故驟
    下殺機，非致被害人林再盛於死不可之理，是被告所辯其與
    被害人林再盛無冤無仇，沒有要致他於死的意思等語，非全
    然無據，公訴人僅以被害人受傷部位包括人體之頭、胸、腹
    部之要害，遽認被告有殺人之不確定故意，未考量渠等平日
    交情及有無殺人動機，容與經驗法則相違。況公訴意旨所認
    被告持第2張木椅毆打被害人林再盛時，有重擊其頭部乙節
    ，核與證人曾本發於本院所證情節及上開解剖報告所顯示之
    被害人頭部受傷情狀不符而無可採，亦經認定如前（詳理由
    (一)2.之說明），據此，亦足認被告行為時應無致被害人林再
    盛於死之意，否則其行為時只要鎖定被害人之頭部要害重擊
    ，更能確保該死亡結果之發生，其既捨此未為，足徵其主觀
    上應無致被害人於死之犯意。再者，就通常一般人之心理狀
    態而言，行為人於行兇之際，倘果係基於殺人故意，於出手
    之際，對被害人足因其行為致生死亡之結果，主觀上當然已
    有所預見及認識，行兇後當立即逃離案發現場或湮滅犯罪證
    據，方屬正常反應，然被告以扣案之上開木椅揮擊被害人林
    再盛，造成被害人林再盛倒地不起後，即返回觀玄堂，此經
    證人楊永言、曾本發於本院證述甚明（本院卷第55頁、57頁
    背面），就被告行為後並無何逃逸或湮滅現場證據之行動，
    堪徵被告當時對於被害人林再盛因其加諸之毆擊行為足致死
    亡一事，應無認知。是綜合上述本案發生之原因、經過、被
    告犯罪之動機、被害人受傷部位、被告犯後反應等情，實難
    謂被告有戕害被害人生命之意，亦難認被告行為時主觀上對
    被害人有死亡之預見，被告辯稱其無殺人犯意，非無可採。
  (四)按加重結果犯，以行為人「能預見」其結果之發生為要件，
    所謂「能預見」乃指客觀情形而言，與主觀上有無預見之情
    形不同，若主觀上「有預見」，而結果之發生又不違背其本
    意時，則屬故意範圍（最高法院47年台上字第920號判例意
    旨參照）。經查：被告主觀上雖意在傷害教訓被害人，而無
    使其喪失生命之故意，惟因傷害時攻擊力道甚難拿捏，且對
    於所欲攻擊傷害之部位於人體游動間亦難以精確掌握，則在
    以扣案堅實木椅傷人之情況下，有可能發生致人死亡之結果
    ，此應為正常理性之一般人在客觀上所「能預見」，然被告
    卻疏未預見之情況下，憤而手持木椅毆擊屬人體要害部位之
    被害人胸、腹部，被告於傷害被害人林再盛身體之際，雖無
    將導致被害人死亡之「預見」（即主觀上有預見被告死亡之
    結果），然客觀上應「能預見」此一結果之發生，亦堪以認
    定。
  (五)綜上所述，本案事證已臻明確，被告傷害致人於死之犯行堪
    以認定，應依法論科。
二、論罪科刑之理由：
  (一)核被告昌炎所為，係犯刑法第277條第2項前段之傷害致死
    罪。公訴意旨認被告係涉犯刑法第271條第1項殺人罪嫌，尚
    有未洽，已如前述，惟其起訴之基本社會事實同一，爰依法
    變更起訴法條。又本院審理時，雖未告知被告涉犯刑法第27
    7條第2項前段罪嫌，惟刑事訴訟法第95條第1款規定：「訊
    問被告應先告知犯罪嫌疑及所犯所有罪名，罪名經告知後，
    認為應變更者，應再告知」，旨在使被告能充分行使防禦權
    ，以維審判程序之公平。而其所謂「犯罪嫌疑及所犯所有罪
    名」，除起訴書所記載之犯罪事實及所犯法條外，自包含依
    刑事訴訟法第267條規定起訴效力所擴張之犯罪事實及罪名
    ，暨依同法第300條規定變更起訴法條後之新罪名。法院就
    此等新增或變更之罪名，固應於其認為有新增或變更之時，
    隨時、但至遲於審判期日前踐行告知之程序，使被告知悉而
    充分行使其防禦權，始能避免突襲性裁判，而確保其權益。
    唯若法院就起訴效力擴張之犯罪事實或變更起訴法條之同一
    性事實，已踐行刑事訴訟法第96條、第173條（現行法已刪
    除）、第289條等規定之調查辯論程序，祇是未明確告知被
    告新增或應變更之新罪名，如此項未踐行告知新增罪名或罪
    名變更義務之訴訟程序違法，無礙於被告行使防禦權而對判
    決顯無影響時，即不得據為提起非常上訴之理由(最高法院
    89 年度臺非字第322號、90年度臺非字第130號裁判要旨參
    照)。本案檢察官起訴書原指訴被告涉犯刑法第271條之殺人
    罪，其起訴之犯罪事實與本院認定被告涉犯傷害致死罪之基
    本事實同一，僅係被告行為時主觀上係屬不確定殺人故意或
    僅係基於傷害之犯意有不同認定，本院變更檢察官起訴法條
    ，改論處被告傷害致死罪之罪刑，雖未於審判期日踐行告知
    被告罪名應予變更，然本案於準備程序時，被告即表示其承
    認傷害致死犯行，並將被告之主觀犯意列為本案爭點之一，
    在調查證據程序中，亦就被告於事發當日客觀犯行加以調查
    ，復以提示並告以要旨方式提示卷內證據資料，命被告表示
    意見，於調查證據完畢後，被告之指定辯護人亦就被告行為
    是屬不確定故意之殺人或傷害致死罪辯論，是本院雖未於審
    判期日踐行告知被告變更罪名，實質上並無礙於被告防禦權
    之行使，附此敘明。
  (二)被告指定辯護人雖為被告辯護稱：被告行為時已飲用大量酒
    精，處於心神耗弱之狀態等語。查被告為警逮捕後，於100
    年5月23日6時22分對其施以呼氣測試後，測得其酒測值為0.
    8MG/L之事實，固有被告呼氣酒精測試單1紙在卷可憑（相驗
    卷第45頁），然參諸證人楊永言於本院證述：那天我茫茫的
    ，沒有完全醉，差不多七、八分，之前有跟被告喝過酒，被
    告酒量不錯，比我還會喝，我認為當天被告並沒什麼醉，被
    告打死者時，他不會走路顛倒、胡言亂語，很正常、應該沒
    有什麼很醉，與我搶椅子時，腳步應該還是很穩等語（本院
    卷第56頁背面至57頁背面），以及證人曾本發於本院所證：
    被告與被害人林再盛爭吵時，他們都還沒有很醉，一般所說
    的喝約七成的醉，二人吵架時，彼此應對都很正常，不會說
    一些不合邏輯的醉話；被告在路上追打死者時，步伐都很正
    常，用走的過去，步伐都正常、沒有傾斜不穩的狀況等語
    （本院卷第51頁背面、52頁背面、53頁）；且參酌被告於遭
    被害人推倒後，尚知持木椅攻擊被害人，足見被告當時辨識
    行為之能力，並未達於顯著減低之狀態。被告於本院審理雖
    辯稱：從跌倒後，怎麼起來的，都忘記了，有無拿椅子也不
    記得了，連當時怎麼回家睡覺也都不知道云云，惟參之被告
    於100年5月23日偵查中陳稱：「（問：昨晚跟林再盛喝酒聊
    天的過程中，有無發生爭吵？）有，因為他說要帶我的女友
    盧怡婷去睡覺，其實盧怡婷也不算是我的女友，只能算是我
    的朋友，後來不知道又因為什麼事情，我們又吵起來。」、
    「（問：你與林再盛發生爭吵後，有無出手打他？）有，我
    記得是用手打他，他當時站在我對面。」、「（問：用手打
    他之後，是否有拿觀玄堂的木椅殺打他？）我記得有拿木椅
    要打他，因為有一個阿伯擋住。」、「（問：你被擋住之後
    ，是否又拿另外一張木椅毆打林再盛？）有，但我忘記是打
    他的哪一個部位。」、「（問：你當時是否有追打林再盛，
    打到對面去？」、「（問：有一點印象，但我忘記了，因為
    當時酒已經喝很多了，不是很清楚。」、「（問：你當時是
    否有拿木椅毆打林再盛的頭部與腹部？）當時我將木椅拿起
    來打下去，忘記打中他的哪一個部位。」、「（問：後來林
    再盛是否被你打到倒在地上？）我有看到他倒下去，我們兩
    個都倒在地上，他倒地之後我就沒有繼續打他。」等語( 相
    驗卷第155-157頁)，以及於100年9月5日本院審理時，猶能
    對於兩人爭吵之原因，清楚陳述：那天為了盧怡婷而吵架，
    林再盛說要帶盧怡婷回去睡覺，前前後後說幾次我不知道，
    但是講了好幾次，我回林再盛說她又不是我的什麼人，你要
    帶回去就帶回去？當時盧怡婷坐在我旁邊，盧怡婷當時就故
    意靠過來，應該有拉著我的手，那時我一直在喝酒，林再盛
    看到盧怡婷的動作後，就說明明是你的七仔（台語），你還
    說不是，我回林再盛說：那是你家的事情，跟我沒有關係。
    後來我們繼續喝酒，後來因為林再盛罵我，他罵我沒有懶叫
    （台語），他的意思是罵我沒有膽量，我聽了覺得很生氣，
    才會站起來打他，事情應該是這樣子等語（本院卷第64背面
    、65頁），顯然被告對於案發當日爭執經過記憶清晰，且其
    對於自己有持木椅毆打被害人林再盛，並致其倒地乙節均有
    記憶，足徵其於本院所稱跌倒後之事均不記憶云云，與事實
    不符，無非事後避重就輕之詞，不足憑採。且依其案發後猶
    能清楚記憶衝突之原因、經過，益顯其於行為時雖已飲酒多
    時，惟其因經常性飲酒而對酒精之耐受度提高，意識仍屬清
    楚，難認其於案發當時曾因酒精作用致其精神心智產生障礙
    而無法判斷自我行為意義而有何刑法第19條第2項得減輕其
    刑規定之適用。況被告於本案發生前至「觀玄堂」飲酒時，
    曾數次酒後大小聲，與他人口角而生滋擾乙節，除經被告自
    承在卷，亦據證人楊永言及「觀玄堂」堂主莊燈貴於本院結
    證屬實（本院卷第58頁背面、61頁背面至62頁），被告既知
    自己酒後會有失控滋擾行為發生，自應注意不自陷於精神障
    礙、心智缺陷之狀態，則其於本件行為時縱有指定辯護人所
    稱處於心神耗弱之狀態，亦屬於因過失自行招致之原因自由
    行為，依法仍不得減輕其刑。
  (三)爰審酌被告前有行賄、竊盜、業務過失致死等科刑之前科，
    有卷附台灣高等法院被告前案紀錄表1份可參，素行非佳，
    其與被害人林再盛僅係第二次見面之關係，並無仇怨，竟僅
    因被害人林再盛之言詞譏諷，即酒後情緒失控致犯本罪，其
    行為時係持堅實木椅毆打被害人，致被害人之胸、腹部受有
    如上之嚴重傷害，並因之引發出血性休克死亡，惡性不輕，
    所為已造成被害人死亡之無可回復不幸結果，且迄今仍未與
    被害人家屬進行任何民事之和解，除損害被害人之生命權外
    ，亦造成被害人家屬因被害人之死亡，親情無法繼續致身心
    受創，且被告犯後雖於本院坦承傷害致死，然仍避重就輕，
    對主要之毆打經過諉稱完全不知、不記憶，亦難認有完全之
    悔意等一切情狀，量處如主文所示之刑，以示懲儆。
  (四)扣案已散裂之木椅椅座、椅腳，雖係供被告犯本罪所用之物
    ，惟係屬「觀玄堂」所有，並非被告所有，已如前述，且非
    屬違禁物品，依法自不能宣告沒收之。至扣案之被告行為時
    所穿藍色短袖上衣、藍色牛仔短褲各1件，雖係被告所有，
    然該等衣物僅係其行為時所穿著，尚難認係供被告犯本罪所
    用之物，亦不得予以宣告沒收，附此敘明。
據上論結，應依刑事訴訟法第299條第1項前段、第300條，刑法
第277條第2項前段，判決如主文。
本案經檢察官劉文賓到庭執行職務。
中    華    民    國    100    年    9    月    23    日
               刑事第十四庭  審判長法  官  林美玲
                                   法  官  許月馨
                                   法  官  黃裕仁
以上正本證明與原本無異。
如不服本判決應於收受判決後10日內向本院提出上訴書狀，並應
敘述具體理由；其未敘述上訴理由者，應於上訴期間屆滿後20日
內向本院補提理由書（均須按他造當事人之人數附繕本）「切勿
逕送上級法院」。
                                   書記官  黃珮華
中    華    民    國    100    年    9    月    23    日